臺灣高等法院臺南分院刑事判決　　　　 96年度上訴字第436號
上　訴　人　臺灣臺南地方法院檢察署檢察官
被　　　告　甲○○
　　　　　　　　　　現羈押於臺灣臺南看守所
上列上訴人被告因違反毒品危害防制條例案件，不服臺灣臺南地
方法院九十五年度訴字第一七０八號中華民國九十六年三月十二
日第一審判決（起訴案號：臺灣臺南地方法院檢察署九十五年度
毒偵字第二五三九號），提起上訴，被告就被訴事實為有罪陳述
，本院裁定依簡式審判程序審理，判決如下：
    主  文
原判決撤銷。
甲○○施用第一級毒品，累犯，處有期徒刑捌月。
    事  實
一、甲○○前因違反肅清煙毒條例案件，經臺灣臺南地方法院以
    八十三年度訴緝字第九四號判處有期徒刑三年六月確定，於
    民國八十五年一月二十九日縮短刑期假釋出監，於假釋期間
    復因違反肅清煙毒條例案件，經同法院以八十五年度訴字第
    一六一七號判處有期徒刑四年確定，於九十四年一月三十一
    日縮短刑期執行完畢。另因施用毒品犯行，經同法院以九十
    年度毒聲字第二四三二號（起訴書誤載為二一０五號）裁定
    令入戒治處所施以強制戒治，經送執行強制戒治，並於九十
    一年十一月七日強制戒治期滿。猶不知戒除施用毒品習性，
    於上開強制戒治執行完畢釋放後五年內，復基於施用第一級
    毒品海洛因之犯意，於九十五年九月二十五日十三時許，以
    將海洛因摻美娜水後置於針筒內注射手臂靜脈血管之方式，
    在台南縣永康市永康火車站廁所內，施用第一級毒品海洛因
    一次。嗣於同年月二十八日十九時三十分許，在台南縣山上
    鄉南洲村開靈宮前，因行跡可疑且其右手臂有注射痕跡，為
    執行巡邏勤務之警員發覺，並經徵得其同意後，採集尿液送
    驗結果，誠嗎啡陽性反應而查悉上情。
二、案經臺南縣警察局新化分局報請臺灣臺南地方法院檢察署檢
    察官偵查起訴。
    理  由
一、前揭犯罪事實迭據被告於警詢、偵查、原審及本院審理時坦
    承不諱，並有臺灣臺南地方法院檢察署尿液檢驗結果報告（
    警卷第五頁）、長榮大學毒物研究中心於九十五年十月十二
    日出具之尿液檢驗確認報告、尿液檢體對照名冊（毒偵字第
    二五三九號卷第十五、十六頁）各一紙在卷可佐，足認被告
    上開自白施用毒品犯行，確與事實相符。是被告犯行，事證
    明確，洵堪認定。又被告前因施用毒品案件，經臺灣臺南地
    方法院以九十年度毒聲字第二四三二號裁定令入戒治處所施
    以強制戒治，經送執行強制戒治，並於九十一年十一月七日
    強制戒治期滿，有臺灣高等法院被告前案紀錄表在卷可憑。
    被告於強制戒治執行完畢釋放後，五年內再犯毒品危害防制
    條例第十條之罪，依法自應追訴處罰。
二、按被告或共犯之自白，不得作為有罪判決唯一證據，仍應調
    查其他必要證據，以察其是否與事實相符，刑事訴訟法第一
    百五十六條第二項定有明文。本件被告於九十五年九月二十
    八日為警查獲，經採尿送驗結果，其尿液呈嗎啡陽性反應，
    固有濫用藥物尿液檢驗報告在卷可佐。然該檢驗報告僅能佐
    證被告自白於九十五年九月二十五日十三時許（即自採尿時
    間回溯約七十二小時內），曾施用第一級毒品海洛因一次之
    事實。至被告自白於其他時間，亦有多次施用毒品犯行，則
    乏積極證據可佐，自難單憑被告自白，而認定其有多次施用
    毒品行為，併此敘明。
三、又被告行為後，刑法第五十六條連續犯規定，業於九十四年
    一月七日修正刪除，並於九十五年七月一日施行，而對於施
    用毒品者其每次施用毒品行為，原則上應認均單獨成立一個
    犯罪行為（臺灣高等法院九十五年法律座談會刑事提案第十
    三號研討結論參照），即每次施用毒品行為，均應該當毒品
    危害防制條例第十條規定構成要件，因此施用毒品成癮者，
    其多次施用毒品行為，在犯罪認識上應存在有數個犯罪為是
    ，要難認係出於同一犯意為集合犯，自非起訴效力所及。再
    者，連續犯廢除，立法意旨乃在回歸連續犯數罪本質，並考
    慮刑罰公平原則，避免多次犯罪僅科以一次刑罰，引發鼓勵
    犯罪質疑，及犯罪次數與刑度輕重失衡流弊，為法界數十年
    來所凝聚並落實為法律修正共識，倘於連續犯規定廢除後，
    在接續犯或集合犯概念均不符合情形下，猶予擴張適用，則
    集合犯或接續犯概念，終將重蹈昔日連續犯覆轍，連續犯廢
    止目的將成泡影，刑法改革亦成空談。且我國過去司法實務
    上從未認定吸毒為集合犯，所謂毒品「成癮性」僅是被告犯
    罪主觀動機，但成癮性不等於犯罪故意，成癮性亦非毒品罪
    專有現象，其他如特殊性癖好性犯罪（偷窺狂、戀童癖）或
    特殊偷竊犯罪（專偷女性內衣褲）亦有成癮現象，除非時空
    密接接續犯罪，否則實難僅因成癮性，即可論以包括一罪。
    況乎被告於九十五年九月二十五日施用第一級毒品犯行，為
    警查獲後，對施用毒品應有所警惕為是，縱有犯意亦係另行
    萌生。若吸毒者藉口「延續單一犯意」而放肆吸毒，事後再
    向法院要求僅能論以包括一罪，要非此次刑法刪除連續犯初
    衷。另昔日連續犯以概括一罪立法，造成審判範圍不確定，
    範圍忽大忽小，學者戲稱為「審判變形蟲」。尤其院檢雙方
    對犯罪「概括犯意」認知不同，更是造成許多案件在院檢間
    ，退案又併案，來來回回無所歸屬。既然此次刑法已於九十
    五年七月一日以後刪除連續犯，本院即不能再贊同將吸毒案
    件認為係「集合犯」，讓「連續犯審判變形蟲」死而復活。
四、核被告所為，係犯毒品危害防制條例第十條第一項施用第一
    級毒品罪。被告施用毒品前後持有第一級毒品之行為，為施
    用第一級毒品行為所吸收，不另論罪。被告前因違反肅清煙
    毒條例案件，經臺灣臺南地方法院以八十三年度訴緝字第九
    四號判處有期徒刑三年六月確定，於八十五年一月二十九日
    縮短刑期假釋出監，於假釋期間復因違反肅清煙毒條例案件
    ，經同法院以八十五年度訴字第一六一七號判處有期徒刑四
    年確定，於九十四年一月三十一日縮短刑期執行完畢，有其
    前案記錄表在卷可稽，其於有期徒刑執行完畢後，五年內故
    意再犯本件有期徒刑以上之本罪，係屬累犯，應依刑法第四
    十七條第一項規定加重其刑。
五、原判決以被告犯行事證明確，因予論罪科刑，故非無見，惟
    查：(一)原判決在無其他積極證據足資佐證情形，遽依被告自
    白而逕認被告另於九十五年九月二十六日至同年十一月十五
    日止，將海洛因摻水後裝入針筒內注射手臂靜脈血管之方式
    ，在台南縣永康市永康火車站廁所內，施用第一級毒品海洛
    因多次云云。依前所述，核與刑事訴訟法第一百五十六條第
    二項：「被告自白，不得作為有罪判決之唯一證據」之規定
    有違；(二)原判決將被告前述未經檢察官起訴，非起訴效力所
    及之部分，認與起訴部分有包括一罪之關係，均以「集合犯
    」論處，亦有未洽。檢察官上訴意旨，認被告於九十五年七
    、八月間某日起至九十六年一月十二日二十三時三十五分經
    警採尿時回溯二十六小時內某時止，另施用海洛因數次，與
    原判決所認定之被告犯行，有實質上一罪之關係，指摘原判
    決未及審酌為不當云云，雖無理由（另詳後述），為原判決
    既有上開可議之處，自應由本院將原判決撤銷改判。爰審酌
    被告前因施用毒品，經強制戒治後，猶犯相同罪行及施用毒
    品本質上為自戕行為，尚未嚴重破壞社會秩序或侵害他人權
    益，暨被告犯後坦承犯行、態度良好、教育程度為國中畢業
    等一切情狀，量處被告有期徒刑八月，以資懲儆。
六、關於移送本院併辦部分：
  (一)臺灣臺南地方法院檢察署九十六年度毒偵字第八二二、八九
    ０號移送併辦意旨另以：被告甲○○基於施用第一級毒品之
    犯意，自九十五年七、八月間某日起至九十六年一月十二日
    二十三時三十五分許經警採尿時，回溯二十六小時內某時止
    ，在台南縣永康市永大陸某超市後方廁所及其台南縣山上鄉
    南洲村三一七號住處附近農路，以針筒注射方式施用第一級
    毒品海洛因數次，嗣先於九十五年十月三十一日十時五十分
    許因另涉竊盜案件，經警在台南縣新化鎮○○路二八巷口查
    獲，以及因涉本件毒品案件經通緝，為警於九十六年一月十
    二日二十二時，在山上鄉山上村二一六號前緝獲，均經其同
    意，採擷其尿液送結果，先後呈嗎啡與可待因陽性，及嗎啡
    反應。因認被告涉犯施用第一級毒品罪嫌，且與前揭已經起
    訴部分有「集合犯」之關係，屬於實質上一罪云云。
  (二)臺灣臺南地方法院檢察署九十六年度毒偵字第一０四九號移
    送併辦意旨另以：被告甲○○基於施用第一級毒品之犯意，
    自九十四年十二月上旬某日起至九十五年十二月四日十五時
    止，在其台南縣山上鄉南洲村三一九號住處等地，施用第一
    級毒品海洛因多次，為警於九十五年十二月六日十三時十分
    許，經其同意，採擷其尿液送結果呈嗎啡陽性反應。因認被
    告涉犯施用第一級毒品罪嫌，亦與前揭已經起訴部分有「集
    合犯」之關係，屬於實質上一罪云云。
  (三)然查刑法第五十六條連續犯規定，業於九十四年一月七日修
    正刪除，並於九十五年七月一日施行，而對於施用毒品者其
    每次施用毒品行為，原則上應認均單獨成立一個犯罪行為，
    即每次施用毒品行為，均應該當毒品危害防制條例第十條規
    定構成要件，因此施用毒品成癮者，其多次施用毒品行為，
    在犯罪認識上應存在有數個犯罪為是，要難認係出於同一犯
    意為集合犯，自非起訴效力所及。再者，連續犯廢除，立法
    意旨乃在回歸連續犯數罪本質，並考慮刑罰公平原則，避免
    多次犯罪僅科以一次刑罰，引發鼓勵犯罪質疑，及犯罪次數
    與刑度輕重失衡流弊，為法界數十年來所凝聚並落實為法律
    修正共識，倘於連續犯規定廢除後，在接續犯或集合犯概念
    均不符合情形下，猶予擴張適用，則集合犯或接續犯概念，
    終將重蹈昔日連續犯覆轍，連續犯廢止目的將成泡影，刑法
    改革亦成空談。且我國過去司法實務上從未認定吸毒為集合
    犯，所謂毒品「成癮性」僅是被告犯罪主觀動機，但成癮性
    不等於犯罪故意，成癮性亦非毒品罪專有現象，其他如特殊
    性癖好性犯罪或特殊偷竊犯罪亦有成癮現象，除非時空密接
    接續犯罪，否則實難僅因成癮性，即可論以包括一罪，已詳
    述如前，故上開移送併辦意旨請求併予審判部分，除其中被
    告於九十五年九月二十五日十三時許，在台南縣永康市永康
    火車站廁所內，以針筒注射方式施用之一次部分，與本件經
    起訴者屬同一事實，且經本院認定有罪如前所述，其餘部分
    均非起訴效力所及，均應由檢察官另行辦理為是。
據上論斷，應依刑事訴訟法第三百六十九條第一項前段、第三百
六十四條、第二百九十九條第一項前段，毒品危害防制條例第十
條第一項，刑法第十一條前段、第四十七條第一項，判決如主文
。
本案經檢察官范文豪到庭執行職務。
中　　華　　民　　國　　96　　年　　5 　　月　　30　　日
                  刑事第六庭    審判長法　官  蔡崇義
                                      法　官  曾文欣
                                      法　官  杭起鶴
以上正本證明與原本無異。
如不服本判決，應於收受本判決後十日內向本院提出上訴書狀。
其未敘述上訴理由者並得於提起上訴後十日內向本院補提理由書
狀（均須按他造當事人之人數附繕本）「切勿逕送上級法院」。
　　　　　　　　　　　　　　　　　　　書記官  魏安里
中　　華　　民　　國　　96　　年　　5 　　月　　30　　日
附錄：本判決論罪科刑法條：
毒品危害防制條例第十條第一項：
施用第一級毒品者，處六月以上五年以下有期徒刑。
